臺灣高雄地方法院民事判決　　　　　　100年度簡上字第130號
上　訴　人　簡淑月
被上訴人　　台新國際商業銀行股份有限公司
法定代理人　蔡榮棟
訴訟代理人　胡祐彬
　　　　　　陳倩如
上列當事人間請求確認買賣關係不存在事件，上訴人對於民國99
年12月23日本院高雄簡易庭99年度雄簡字第1445號第一審簡易判
決提起上訴，經本院於民國100 年5 月26日言詞辯論終結，判決
如下：
    主  文
上訴駁回。
第二審訴訟費用由上訴人負擔。
    事實及理由
一、被上訴人起訴主張：原審共同被告簡兆陽（下稱簡兆陽）於
    民國92年7 月24日向被上訴人辦理汽車貸款，並簽發載有免
    除作成拒絕證書之同額本票乙紙，詎料簡兆陽自93年1 月25
    日起即未繳款，被上訴人對上開本票提示亦不獲兌現，被上
    訴人乃向臺灣台北地方法院（下稱台北地院）聲請本票裁定
    ，經該院以93年度票字第14919 號裁定在案。簡兆陽為逃避
    債權追索，竟將原為其所有坐落高雄市三民區○○○段覆鼎
    金一小段680 地號、面積2,788 平方公尺、權利範圍100,00
    0 分之1,089 之土地，及其上同段11183 建號即門牌號碼高
    雄市○○區○○路51號3 樓、面積115.81平方公尺、權利範
    圍全部之房屋（下合稱系爭不動產），以於93年2 月9 日買
    賣為登記原因，將其所有權移轉登記予其胞妹即上訴人，並
    於93年2 月23日完成所有權移轉登記。惟系爭不動產已設定
    抵押權，而買賣之後，該抵押權並未塗銷，債務人亦未變更
    ，顯不符合一般交易慣例，足證上訴人間移轉系爭不動產之
    行為係通謀虛偽意思表示，其目的在逃避債權人之追償，且
    系爭不動產之移轉時間又在簡兆陽債務發生逾期未清償之後
    ，顯係以買賣之名行脫產之實，依民法第87條第1 項規定，
    其法律行為應屬無效，系爭不動產仍為簡兆陽所有，簡兆陽
    得依民法第767 條規定，請求上訴人塗銷系爭不動產之所有
    權移轉登記，以回復登記為其所有，惟簡兆陽怠於行使該項
    權利，而被上訴人既為簡兆陽之債權人，自得依民法第242
    條規定，代位簡兆陽行使權利。為此，爰依民法第87條第1
    項、第242 條、第767 條規定，提起本件訴訟。並聲明：(一)
    、確認上訴人與簡兆陽間就系爭不動產於93年2 月9 日所為
    之買賣關係不存在；(二)、上訴人應塗銷系爭不動產於93年2
    月23日以買賣為原因之所有權移轉登記。
二、上訴人則以：系爭不動產之頭期款是伊前夫所支付，之後房
    屋貸款也都是伊在繳納，因為伊之前長年住在國外，簡兆陽
    當時有收入，貸款不需要保證人，因此才以簡兆陽名義購買
    系爭不動產，後來因為伊前夫說既然系爭不動產都是伊在繳
    納貸款，所有權應該登記在伊名下，因此才將系爭不動產所
    有權移轉回伊名下等語，資為抗辯。並聲明：被上訴人之訴
    駁回。另簡兆陽於原審未於言詞辯論期日到庭，亦未提出書
    狀作何聲明或陳述。
三、原審經審理結果，判決被上訴人全部勝訴，上訴人不服提起
    上訴，除引用原審之答辯外，並於本院補陳：簡兆陽於原審
    未曾到庭，已足說明系爭不動產與簡兆陽完全沒有關係，系
    爭不動產確係伊於91年4 月15日購入，幾乎係全額貸款，當
    初僅籌資新台幣（下同）300,000 元，其中150,000 元用於
    頭期款，餘款150,000 元用於稅款及購屋之手續費（包括繳
    納天然氣費用等），之所以將系爭不動產以簡兆陽名義登記
    ，係因當時簡兆陽收入好、信用佳，不需要找連帶保證人，
    伊之前在國外，難以有好的信用評估，且與簡兆陽為親兄妹
    ，購屋後，方於1 年後即於93年初過戶回伊名下，祇是回歸
    系爭不動產之真正名義人而已，至於過戶後系爭不動產貸款
    未再繼續攤繳，僅因簡兆陽始終實際居住於北部，伊並未接
    獲繳款通知，否則既已用心花費過戶，為何又不繳納？豈非
    矛盾! 是系爭不動產係全額貸款且由伊分期繳納，則93年初
    移轉登記回伊名下有何簡兆陽之產可脫？等語置辯，並聲明
    ：(一)、原判決廢棄；(二)、被上訴人於第一審之訴駁回。被上
    訴人則聲明：上訴駁回。原審共同被告簡兆陽未則提起上訴
    而告確定。
四、本院之判斷：
(一)、按確認法律關係之訴，非原告有即受確認判決之法律上利益
    者，不得提起之，民事訴訟法第247 條第1 項前段定有明文
    。所謂即受確認判決之法律上利益，係指法律關係之存否不
    明確，原告主觀上認其在法律上之地位有不安之狀態存在，
    且此種不安之狀態，能以確認判決將之除去者而言，若縱經
    法院判決確認，亦不能除去其不安之狀態者，即難認有受確
    認判決之法律上利益（最高法院52年台上字第1240號判例意
    旨參照）。本件被上訴人主張上訴人與簡兆陽間就系爭不動
    產於93年2 月9 日所為之買賣為通謀虛偽意思表示，請求確
    認該買賣關係不存在，攸關被上訴人得否代位簡兆陽行使回
    復原狀之權利，及其債權是否能獲得滿足，則被上訴人在私
    法上之地位因而有受侵害之危險，而此項危險得以對於上訴
    人及簡兆陽之確認判決除去，故應認本件被上訴人有即受確
    認判決之法律上利益，自得提起本件訴訟，合先敘明。
(二)、經查，簡兆陽於92年7 月24日向被上訴人辦理汽車貸款290,
    000 元，並簽發載有免除作成拒絕證書之同額本票乙紙，惟
    簡兆陽自93年1 月25日起即未繳款，尚積欠貸款本金252,30
    6 元及其利息、違約金未償，被上訴人屆期提示上開本票亦
    不獲兌現，被上訴人乃向台北地院聲請本票裁定，經該院以
    93年度票字第14919 號裁定准許就上開本票所載金額中之25
    2,306 元，及自93年1 月25日起至清償日止按週年利率19%
    計算之利息（下稱系爭債務），得為強制執行等情，業據被
    上訴人提出汽車貸款契約書、繳款明細資料、上開本票裁定
    為證（見原審卷第5 頁至第6 頁、本院卷第49頁至第50頁）
    ，且為上訴人所不否認，堪信為真。
(三)、又系爭房地於91年4 月10日以買賣為原因登記為簡兆陽所有
    ，嗣於93年2 月23日以買賣為原因移轉登記為上訴人所有，
    登記買賣發生日期為93年2 月9 日，而系爭不動產於91年4
    月10日為台灣土地銀行設定擔保最高限額5,460,000 元之抵
    押權，債務人登記為簡兆陽，迄今仍未變更等情，亦有系爭
    不動產登記謄本、異動索引資料及高雄市政府地政處三民地
    政事務所99年5 月17日高市地民三字第0990004327號函所附
    系爭不動產自簡兆陽移轉登記至上訴人名下之相關過戶資料
    附卷足稽（見原審卷第7 頁至第8 頁、第18頁至第33頁、第
    41頁至第44頁），亦堪認定。
(四)、按表意人與相對人通謀而為虛偽意思表示者，其意思表示無
    效，民法第87條第1 項定有明文。而所謂通謀虛偽意思表示
    乃指表意人與相對人互相故意為非真意之表示而言，故相對
    人不僅須知表意人非真意，並須就表意人非真意之表示相與
    為非真意之合意，始為相當，若僅一方無欲為其意思表示所
    拘束之意，而表示與真意不符之意思者，尚不能指為通謀而
    為虛偽意思表示（最高法院62年台上第316 號判例意旨參照
    ）。上訴人抗辯系爭不動產係其借用簡兆陽名義購買，該不
    動產之貸款亦係由其繳納，系爭不動產於93年2 月23日移轉
    登記至其名下，僅係回復系爭不動產真正權利狀態等語，觀
    諸上訴人此部分陳述，已坦承實際上並未與簡兆陽於93年2
    月9 日就系爭不動產為買賣，雙方於93年2 月23日將系爭不
    動產移轉登記至上訴人名下，亦非基於買賣關係甚明。惟上
    訴人與簡兆陽間為將系爭不動產以買賣為原因辦理移轉登記
    ，因此向地政機關提出渠等於93年2 月9 日就系爭不動產成
    立買賣關係之「土地、建築改良物所有權買賣移轉契約書」
    （即俗稱之公契），俾據以辦理過戶，有該移轉契約書附卷
    足稽（見原審卷第22頁至第23頁、第25頁至第26頁、第92頁
    至第93頁），可知上訴人與簡兆陽間就系爭不動產有前揭形
    式上之買賣行為存在。準此，被上訴人主張上訴人與簡兆陽
    間於93年2 月9 日之買賣行為乃通謀虛偽意思表示，應屬無
    效，渠等間前揭買賣關係不存在，即堪採信。
(五)、至於上訴人抗辯借用簡兆陽名義購買、登記系爭不動產，其
    方為系爭不動產之實際所有權人乙節，固經上訴人提出系爭
    不動產房屋稅繳款收據、房貸繳款收據、台灣土地銀行放款
    客戶歷史交易明細查詢表等件為證（見原審卷第67頁至第69
    頁第72頁至第91頁、本院卷第27頁至第37頁）。惟查，上開
    房貸繳款收據、房屋稅繳款收據僅能證明有繳款之事實，無
    從認定係何人繳款，而以上訴人與簡兆陽之同胞兄妹關係，
    尚不能排除系爭不動產房屋稅、貸款由簡兆陽繳納後提供予
    上訴人之可能性，且依台灣土地銀行放款客戶歷史交易明細
    查詢表，亦未顯示有上訴人匯款或轉帳繳納貸款之情，則上
    訴人所提上揭單據，無法使本院採信上訴人有借用簡兆陽名
    義購買及登記系爭不動產乙事為真，上訴人此部分所辯，自
    難憑採。
(六)、次按，因出於通謀虛偽意思表示所成立之買賣債權契約及其
    所有權移轉之物權行為，應為無效。縱使虛偽意思表示之一
    方，已因無效之法律行為（包括債權行為及物權行為）完成
    土地所有權移轉登記，仍不能取得所有權（最高法院94年度
    台上字第1640號判決參照）。又對於妨害其所有權者，所有
    人得請求除去之；債務人怠於行使其權利時，債權人因保全
    債權，得以自己之名義，行使其權利，民法第767 條第1 項
    中段、第242 條前段亦定有明文。本件上訴人與簡兆陽間就
    系爭不動產之買賣為通謀虛偽意思表示，已如前述，則渠等
    所為買賣之債權行為及所有權移轉之物權行為，均屬無效，
    縱然系爭不動產已為所有權移轉登記，上訴人仍未取得其所
    有權。查系爭不動產現登記於上訴人名下，使簡兆陽之財產
    總值減少而已無任何登記財產，且簡兆陽98年度申報所得為
    0 ，有簡兆陽之93、98年度稅務電子閘門財產所得調件明細
    表在卷可參（見本院卷第37頁、第49頁），足認簡兆陽將系
    爭不動產移轉登記予上訴人後，其資產狀況顯然無法清償積
    欠被上訴人之系爭債務或有不能清償之虞，上訴人就此亦未
    爭執，是被上訴人主張有保全其債權之必要，可堪採信。上
    訴人與簡兆陽間就系爭不動產並無買賣關係存在，竟以不實
    之買賣為登記原因，簡兆陽本於所有權自得請求將此無效之
    買賣過戶登記予以塗銷，竟怠於行使其權利，被上訴人為保
    全其對簡兆陽之系爭債權，而依民法第242 條、第767 條第
    1 項中段之規定，代位簡兆陽請求上訴人將系爭房地於93年
    2 月23日以買賣為原因之所有權移轉登記予以塗銷，回復登
    記為簡兆陽所有，自屬有據，應予准許。
五、綜上所述，上訴人抗辯借用簡兆陽名義購買、登記系爭不動
    產，並不可採，上訴人與簡兆陽間就系爭不動產於93年2 月
    9 日之買賣行為確屬虛偽不實，應為無效。從而，被上訴人
    請求確認上訴人與簡兆陽間就系爭不動產於93年2 月9 日所
    為之買賣關係不存在，並依據民法第242 條、第767 條規定
    ，代位簡兆陽請求上訴人塗銷系爭不動產於93年2 月23日之
    所有權移轉登記，均有理由，應予准許。原審為被上訴人勝
    訴之判決，核無違誤，自應予以維持。上訴意旨指摘原判決
    不當，求予廢棄改判，為無理由，應予駁回其上訴。
六、本件為判決基礎之事實及法律關係已臻明確，兩造其餘攻擊
    防禦方法、所提證據及調查證據之聲請，經審酌與本院前揭
    判斷不生影響，爰不一一論述，併此敘明。
七、據上論結，本件上訴為無理由，依民事訴訟法第436 條之1
    第3 項、第449 條第1 項、第78條規定，判決如主文。
中    華    民    國   100    年    6     月    9     日
                  民事第六庭  審判決法  官  楊國祥
                                    法  官  李怡諄
                                    法  官  林書慧
以上正本係照原本作成。
本判決不得上訴。
中    華    民    國   100    年    6     月    9     日
                                書記官  史華齡